臺灣高雄地方法院民事判決　　　　　　　95年度訴字第1308號
原　　　告　卯○○
訴訟代理人　蔡建賢律師
被　　　告　巳○○○
訴訟代理人　辰○○
被　　　告　丙○○
　　　　　　　　　　　號
　　　　　　乙○○
兼上列二人　甲○○　　住同上
共同訴訟代
理人
被　　　告　壬○○　　住高雄縣.
　　　　　　　　　　　居高雄縣.
　　　　　　　　　　　號
　　　　　　癸○○　　住高雄縣.
　　　　　　戊○○　　住屏東縣.
　　　　　　己○○　　住高雄市.
　　　　　　庚○○　　住高雄縣.
　　　　　　　　　　　6樓
　　　　　　　　　　　居高雄縣.
　　　　　　　　　　　4
被　　　告　丑○○　　住高雄市.
訴訟代理人　子○○　　住同上
　　　　　　酉○○　　住屏東市.
　　　　　　辛○○　　住高雄縣.
　　　　　　　　　　　居高雄縣.
兼上列二人　亥○　　　住屏東市.
共同訴訟代
理人
被　　　告　未○○　　住高雄縣.
　　　　　　申○○　　住同上
　　　　　　戌○○　　住同上
　　　　　　丁○○　　住高雄市.
兼上列四人　張蔡　　住高雄縣.
共同訴訟代
理人
　　　　　　天○○　　住高雄縣.
　　　　　　寅○○○　住高雄縣.
　　　　　　　　　　　號
上列當事人間請求分割共有物事件，經本院於民國96年7 月27日
言詞辯論終結，判決如下：
    主  文
被告丁○○、乙○○、壬○○、癸○○、戊○○、己○○、庚○○、丑○○、張蔡、酉○○、辛○○、亥○、未○○、申○○
、戌○○應就繼承午○○所有坐落高雄縣梓官鄉○○段三一九地
號、面積壹萬零肆佰陸拾肆平方公尺之土地，按如附表一所示之
應有部分比例辦理系爭土地繼承登記為公同共有。
兩造共有坐落地號高雄縣梓官鄉○○段三一九地號、面積壹萬零
肆佰陸拾肆平方公尺之土地准予分割。如附圖所示（1） 部分面
積肆仟零貳拾陸平方公尺歸被告寅○○○取得；如附圖所示（2
）部分面積壹仟玖佰壹拾壹平方公尺歸被告天○○取得；如附圖
所示（3） 部分面積壹仟玖佰壹拾壹平方公尺歸被告丁○○、乙○○、壬○○、癸○○、戊○○、己○○、庚○○、丑○○、張
蔡、酉○○、辛○○、亥○、未○○、申○○、戌○○取得，
並按如附表二所示之應有部分比例維持共有；如附圖所示（4）
部分面積壹仟肆佰壹拾壹平方公尺歸原告取得；如附圖所示（5
）部分面積陸佰捌拾貳平方公尺歸被告巳○○○取得；如附圖所
示（6） 面積伍佰貳拾參平方公尺歸被告丙○○取得。訴訟費用
由兩造依附表一所示應有部分比例負擔。
    事實及理由
壹、程序方面
 1、被告壬○○、癸○○、己○○、庚○○、天○○、寅○○○
    未於最後言詞辯論期日到場，核無民事訴訟法第386 條各款
    所列情形，應依原告之聲請，由其一造辯論而為判決。
 2、按訴訟標的對於數人必須合一確定時，即使於訴狀送達後，
    原告仍得追加其原非當事人之人為當事人，又不甚礙被告之
    防禦及訴訟之終結者，亦同。民事訴訟法第255 條第1 項第
    5 、7 款定有明文，午○○於訴訟繫屬前之民國93年10月8
    日即已死亡，原告聲請午○○之繼承人申○○、戌○○玉，
    並追加訴之聲明請求被告丁○○、乙○○、壬○○、癸○○
    、戊○○、己○○、庚○○、丑○○、張蔡、酉○○、辛○○、亥○、未○○、申○○、戌○○應應繼承午○○在兩
    造共有坐落高雄縣梓官鄉○○段319 地號、面積10,620平方
    公尺土地（以下簡稱系爭土地）之應有部分比例，辦理繼承
    登記為公同共有，參照上開規定，其請求尚與法有合，應予
    准許。
貳、實體方面
一、原告主張：兩造共有系爭土地，各別所有如附表所示之應有
    部分。兩造就該土地並無不分割之約定，亦無法令規定不能
    分割之情事，基於土地經濟有效利用，實有分割之必要，因
    無法協議分割，故依法訴請分割，為此，基於共有物分割法
    律關係，聲明請求：兩造共有如上述之系爭土地准予分割，
    其中如附圖所示（1） 土地部分面積4,085. 55 平方公尺歸
    被告寅○○○所有；如附圖所示（2） 土地部分1,939. 73
    平方公尺歸被告天○○所有；如附圖所示（4） 土地部分
    1,251.12平方公尺歸原告所有；如附圖所示（5） 土地部分
    面積872.88平方公尺歸被告巳○○○所有；如附圖所示（6
    ）土地部分面積531 平方公尺歸被告丙○○所有；如附圖所
    示（3） 土地部分面積為1,939.73平方公尺按被告丁○○、
    乙○○、壬○○、癸○○、戊○○、己○○、庚○○、丑○○、張蔡、酉○○、辛○○、亥○、未○○、申○○、戌
    ○○如附表所示的應有部分比例保持共有。
二、被告於審理中未陳述不同意見，亦未請求駁回原告之請求。
三、不爭執事項與爭執事項：
（一）不爭執事項：
   1、兩造並未就系爭土地訂立不可分割的特約。
   2、原告提出之分割方案每筆分割土地面積均超過250 平方公
      尺。
   3、依原告所提出方案被告寅○○○應分得土地部分種植芹菜
      、稻米，被告天○○及午○○等14人應分得土地部分係種
      植稻米；被告丙○○應分得土地部分種植蘭花；被告巳○○○應分得土地部分種植雜糧作物。
（二）爭執事項：原告所提分割方案是否符合公平、避免細分、
      可發揮土地農用、符合使用現況等原則？
四、本院得心證之理由：
（一）按「共有物之分割，依共有人協議之方法行之。分割之方
      法，不能協議決定者，法院得因任何共有人之聲請，命為
      左列之分配：一　以原物分配於各共有人。二　變賣共有
      物，以價金分配於各共有人。原物為分配時，如共有人中
      ，有不能按其應有部分受分配者，得以金錢補償之」，民
      法第824 條定有明文。而共有物分割方法，法院應斟酌當
      事人之聲明，共有物之性質，經濟效用及全體共有人之利
      益等公平決之，最高法院69年度台上字第3862號著有判例
      。
（二）系爭土地為兩造當事人共有，且無不分割之約定，為兩造
      所不爭的事實，而系爭土地為使用分區係一般農業區、使
      用地類別為農牧用地之農地，因最後取得共有之人即原告
      係於88年7 月22日即取得為系爭土地之所有權人，此有系
      爭土地登記謄本在卷足稽，符合農業發展條例第16條第1
      項第4 款所規定：「本條例中華民國八十九年一月四日修
      正施行前之共有耕地，得分割為單獨所有」等語，是應無
      法令規定不能分割之情事，堪足認定。
（三）又本件原告所主張如附圖所示之分割方法，經測量後如附
      圖所示（1） 土地部分面積應為4,026 平方公尺、如附圖
      所示（2） 土地部分面積應為1,911 平方公尺、如附圖所
      示（3） 土地部分面積應為1,911 平方公尺、如附圖所示
      （4） 土地部分面積應為1,411 平方公尺、如附圖所示（
      5） 土地部分面積應為682 平方公尺、如附圖所示（6）
      土地部分面積應為523 平方公尺，總面積應為10,464平方
      公尺，較未測量前依土地登記謄本所載為10,620平方公尺
      尚短少156 平方公尺，此有高雄縣岡山地政事務所96年6
      月4 日岡所二字第0960005650號函所附系爭土地複丈成果
      圖附卷可按，兩造對於該測量之結果亦未異議，自足可採
      。
（四）再系爭土地上的使用情形，如附圖所示（3） 土地部分有
      未保存登記之磚造建物1 棟；如附圖所示（4） 與（6）
      間靠北處建有溫室網架；如附圖所示（4） 土地上建有鐵
      皮屋1 間；如附圖所示（5） 土地上建有木造屋1 間；上
      開磚造建物據稱為午○○等14人起造使用，溫室網架為訴
      外人林昌霖向被告丙○○承租系爭土地上開占用部分興建
      使用，鐵皮屋亦是林昌霖所興建使用，木造建物為被告巳
      ○○○興建使用。又如附圖所示（1） 土地部分現種植芹
      、稻米；如附圖所示（3） 土地部分係種植稻米；如附圖
      所示（6） 土地部分種植蘭花；如附圖所示（5） 土地部
      分係種植雜糧作物，此為本院於95年7 月24日會同地政人
      員勘驗系爭土地現場時製有勘驗筆錄及上開土地複丈成果
      圖在卷足參，並有現場照片14幀可佐。是原告主張之分割
      方法大致依兩造在土地的使用情形為劃分，尚符土地使用
      現狀。
（五）然系爭土地交通狀況僅有南臨永存巷柏油道路約5 公尺寬
      ，且北邊即鄰接他人之農田，別無其他出路，亦有上開勘
      驗筆錄及土地複丈成果圖可資參佐，是除原告主張被告丙○○所應分得如附圖所示（6） 土地部分外，餘分割土地
      均能對外通行，惟被告丙○○對於原告所主張之分割方法
      並不異議，且據原告於審理中陳稱：「因為耕種的人都是
      由原告這一段進出。原告願意由原告出地來做通路，也沒
      有讓被告來分擔。因為原告於220 之25還有一塊地」等語
      明確，此與上開土地複丈成果圖所繪系爭土地北邊鄰接同
      地段220 之25地號土地的情形相符，是原告所主張之分割
      方案固對被告丙○○不利，但參以土地複丈成果圖內原告
      所分得與被告丙○○毗鄰部分屬狹長不利使用的土地區塊
      其與旁邊同地段220-25地號土地勢須合併共同使用才有利
      用價值，是原告所述同地段220-25地號土地為其所有，尚
      非虛言，而被告丙○○應可與原告協商，穿過該狹長土地
      區塊與原告所有同地段220-25地號土地銜接取得對外通行
      的道路，且因被告丙○○對原告所請求的分割方法既於訴
      訟中均不表異議，應推認雙方間關於通路部分亦已達成合
      意，是依原告的主張應認分割土地均有對外通行之可能，
      尚無經濟上無法利用的情形，堪可贊同。
（六）按分割共有物係以消滅共有關係為目的，法院為分割共有
      物之判決時，除有不能分割之情形，或部分共有人曾經明
      示就其分得部分仍維持共有關係外，即應將土地分配於各
      共有人單獨所有，尚不能將共有物之一部，分歸某部分共
      有人共有，而使創設新的共有關係，最高法院69年度台上
      字第1831號判決意旨可資參照。原告主張如附圖所示（3
      ）土地部分為被告丁○○、乙○○、壬○○、癸○○、戊○○、己○○、庚○○、丑○○、張蔡、酉○○、辛○○、亥○、未○○、申○○、戌○○維持共有，因上開被
      告均為蔡勞漢與午○○所生子孫，且應有部分比例均甚小
      ，此有午○○之繼承系統表、各該被告的戶籍謄本及系爭
      土地登記謄本附卷足按，若予分割為單獨所有，將不利系
      爭土地農地農用之目的，且上開被告到場者亦同意原告的
      方割方法，是參照上開判決見解，該土地部分應屬不能分
      割的情形，爰依各該被告在系爭土地上之應有部分比例及
      人數，換算為附表二之比例維持共有，原告該主張尚值可
      採。至被告丁○○、乙○○、壬○○、癸○○、戊○○、
      己○○、庚○○、丑○○、張蔡、酉○○、辛○○、亥
      ○、未○○、申○○、戌○○因尚未就午○○在系爭土地
      上之繼承部分辦理繼承登記，是原告請求上開被告應先辦
      理繼承登記為公同共有後再行為本件分割之登記，應屬有
      理由，堪足可採。
五、綜上所述，本院審酌系爭土地之使用現狀、整體利用之效益
    、共有人原應有部分比例、原告所提分割方案之優劣、兩造
    之意願等情，認以附圖所示分割方案分割系爭土地，應屬可
    採，爰分割為如主文所示。
六、又本件係因分割共有物而涉訟，被告之行為可認係按當時之
    訴訟程度為伸張或防禦權利所必要，故勝訴之原告亦應負擔
    一部分訴訟費用，且訴訟費用仍應依各共有人如附表一所示
    之應有部分比例定之為宜，始較公平。
七、據上論結，本件原告之訴為有理由，依民事訴訟法第385 條
    第1 項前段、第78條、第85條第1 項但書、第81條第2 款，
    判決如主文。
中　　華　　民　　國　　96　　年　　8 　　月　　15　　日
                  民事第四庭法　官　古振暉
以上正本係照原本作成
如對本判決上訴，須於判決送達後20日內向本院提出上訴狀
中　　華　　民　　國　　96　　年　　8 　　月　　15　　日
                            書記官　陳展榮
附表一：
┌───────┬────────────────────┐
│ 共有人       │     應有部分                           │
├───────┼────────────────────┤
│ 巳○○○     │9000/109500                             │
├───────┼────────────────────┤
│ 丙○○       │1/20                                    │
├───────┼────────────────────┤
│ 卯○○       │12900/109500                            │
├───────┼────────────────────┤
│ 丁○○       │160/876＋107/8760                       │
├───────┼────────────────────┤
│ 乙○○       │160/876＋107/8760                       │
├───────┼────────────────────┤
│ 壬○○       │160/876＋107/8760                       │
├───────┼────────────────────┤
│ 癸○○       │160/876＋107/8760                       │
├───────┼────────────────────┤
│ 戊○○       │160/876＋107/8760                       │
├───────┼────────────────────┤
│ 己○○       │160/876＋107/8760                       │
├───────┼────────────────────┤
│ 庚○○       │160/876＋107/8760                       │
├───────┼────────────────────┤
│ 辛○○       │160/876＋107/8760                       │
├───────┼────────────────────┤
│ 丑○○       │160/876＋107/8760                       │
├───────┼────────────────────┤
│ 張蔡       │160/876＋107/8760                       │
├───────┼────────────────────┤
│ 亥○         │160/876＋107/8760                       │
├───────┼────────────────────┤
│ 酉○○       │160/876＋107/8760                       │
├───────┼────────────────────┤
│ 未○○       │160/876＋107/8760                       │
├───────┼────────────────────┤
│ 天○○       │160/876                                 │
├───────┼────────────────────┤
│ 寅○○○     │337/876                                 │
├───────┼────────────────────┤
│ 申○○       │107/8760                                │
├───────┼────────────────────┤
│ 戌○○       │107/8760                                │
└───────┴────────────────────┘
附表二：
┌───┬──────┬─────┬─────────┐
│土地  │保持共有關係│保持共有關│就該取得土地之應有│
│編號  │之共有人    │係之土地面│部分              │
│      │            │積（㎡）  │                  │
├───┼──────┼─────┼─────────┤
│（3） │丁○○      │    1911  │38/500            │
│      ├──────┤          ├─────────┤
│      │乙○○      │          │38/500            │
│      ├──────┤          ├─────────┤
│      │壬○○      │          │38/500            │
│      ├──────┤          ├─────────┤
│      │癸○○      │          │38/500            │
│      ├──────┤          ├─────────┤
│      │戊○○      │          │38/500            │
│      ├──────┤          ├─────────┤
│      │己○○      │          │38/500            │
│      ├──────┤          ├─────────┤
│      │庚○○      │          │38/500            │
│      ├──────┤          ├─────────┤
│      │辛○○      │          │38/500            │
│      ├──────┤          ├─────────┤
│      │丑○○      │          │38/500            │
│      ├──────┤          ├─────────┤
│      │張蔡      │          │38/500            │
│      ├──────┤          ├─────────┤
│      │亥○        │          │38/500            │
│      ├──────┤          ├─────────┤
│      │酉○○      │          │38/500            │
│      ├──────┤          ├─────────┤
│      │未○○      │          │38/500            │
│      ├──────┤          ├─────────┤
│      │申○○      │          │3/500             │
│      ├──────┤          ├─────────┤
│      │戌○○      │          │3/500             │
└───┴──────┴─────┴─────────┘
